臺灣高等法院刑事判決
109年度上訴字第2241號
上  訴  人  
即  被  告  彭振發



指定辯護人  陳信至律師
上列上訴人因毒品危害防制條例案件，不服臺灣新竹地方法院10
7年度訴字第943號，中華民國109年5月8日第一審判決（起訴案
號：臺灣新竹地方檢察署107年度偵字第2403號），提起上訴，
本院判決如下：
    主  文
原判決關於其附表編號2販賣第一級毒品罪及沒收，暨定應執行
刑部分，均撤銷。
乙○○犯販賣第一級毒品罪，處有期徒刑捌年拾月。未扣案之犯罪
所得新臺幣貳仟伍佰元沒收，於全部或一部不能沒收或不宜執行
沒收時，追徵其價額。
    犯罪事實
一、乙○○明知海洛因係毒品危害防制條例第2 條第2 項第1 款所
    規範之第一級毒品，不得販賣，竟基於販賣第一級毒品以營
    利之犯意，於民國106年11月間至107年1月11日前某日，先
    向至自己於新竹縣○○鄉○○路000巷0號住處出售毒品、真實姓
    名年籍綽號「阿燈」之成年人，購得不詳數量第一級毒品海
    洛因後欲供己施用而持有，嗣竟基於意圖販賣第一級毒品之
    犯意，於107年1月11日上午7時許，於前揭住處，以新臺幣
    （下同）2,500元之價格，販賣海洛因1包（毛重0.6公克）
    與嘪俊宏，以牟取不法利益。嗣因警另於107年1月11日查獲
    嘪俊宏持有上開海洛因，循線得知乙○○涉有販賣毒品情事，
    並經警於107年2月13日持臺灣新竹地方法院核發之107年度
    聲搜字第60號搜索票，前往乙○○上開住處執行搜索，而悉上
    情。 
二、案經新竹縣政府警察局竹北分局報請臺灣新竹地方檢察署檢
    察官偵查後起訴。 　　
    理  由
壹、程序部分
一、審理範圍之說明
    本件上訴人即被告乙○○（下稱被告）因違反毒品危害防制條
    例等案件，經檢察官提起公訴，原審審理後，就被告前開被
    訴部分分別予以論罪科刑如原判決附表編號1至5「主文罪名
    及宣告刑暨沒收」欄所示，並定應執行刑為有期徒刑15年6
    月。被告不服原判決提起上訴，於本院準備程序時撤回前揭
    原判決附表編號1、3至5所示轉讓禁藥罪、轉讓第一級毒品
    罪、販賣第二級毒品罪之上訴，有本院準備程序筆錄、撤回
    上訴聲請書可稽（見本院卷第266、277、281頁），本院關
    於被告之第二審審判範圍，自以被告提起上訴之販賣第一級
    毒品罪（即原判決附表編號2部分）部分，合先敘明。
二、證據能力部分：
    本判決其餘所引用以下被告以外之人於審判外之陳述，迄本
    案言詞辯論終結前，公訴人、被告及辯護人均未表示異議，
    本院審酌上開證據作成時，並無違法或不當之情況，又均無
    證明力明顯過低之情形，因認上開證據方法均適當得為證據
    ，依上揭規定，應均有證據能力。另本判決所引用其餘所依
    憑判斷之非供述證據，亦無證據證明係違反法定程序所取得
    ，或其他不得作為證據之情形，且與本案待證事實間復具有
    相當關聯性，依刑事訴訟法第158 條之4 規定之反面解釋，
    亦均有證據能力。
貳、實體部分
一、前揭犯罪事實，業據被告乙○○於警詢時、偵查、原審及本院
    審理時坦承不諱（見偵字卷第9 至第11頁、第165至第165 
    頁反面、第210 頁反面至第212 頁、原審卷第166 頁、本院
    卷第265頁、第339頁），核與證人嘪俊宏於警詢時及偵查中
    之證述（見偵字卷第26至第27頁、第110 至第111 頁、第21
    1 頁反面）相符，證人嘪俊宏（檢體編號：北107012號）之
    新竹縣政府警察局毒品犯罪嫌疑人尿液採驗作業管制紀錄簿
    影本1 份（見毒偵519 卷第19頁）、詮昕科技股份有限公司
    107 年1 月30日（原樣編號：北107012號，報告編號：0000
    0000號）濫用藥物尿液檢驗報告影本1 份（見毒偵519 卷第
    20頁）、自願受搜索同意書、新竹縣政府警察局竹北分局新
    工派出所搜索扣押筆錄（日期：107 年1 月11日）、扣押物
    品目錄表、扣押物品收據、偵查報告（見毒偵519號卷第9至
    14頁、偵字卷第107頁、第113至119頁）在卷可稽，足徵被
    告前開任意性自白與事實相符，堪予採信。又販賣毒品係政
    府嚴予查緝之違法行為，政府一向查禁森嚴並重罰不寬貸，
    且毒品可任意分裝或增減其份量，販賣毒品之行為亦無一定
    之公定價格，每次買賣之價格隨供需雙方之資力或關係之深
    淺或需求之數量、貨源之充裕與否、販賣者對於資金需求殷
    切與否、對行情認知，以及政府查緝之態度，進而為各種風
    險評估，機動的調整，有各種不同標準，並非一成不變，惟
    販賣者從各種「價差」或係「量差」謀取利潤方式，或有差
    異，其所圖利益之非法販賣行為目的則屬相同。況且毒品之
    價格不低，取得不易，凡為販賣之不法行為者，苟無利可圖
    ，應無甘冒持有毒品遭查獲之極大風險，而以原本或賠本價
    格販售之理，是其從中賺取買賣差價或量差牟利之意圖及事
    實，應屬符合論理法則且不違背社會通常經驗之合理判斷。
    本件被告與前開販賣對象間，並無特殊重要情誼或至親關係
    ，苟無利得，被告豈有甘冒重典，涉險販賣第一級毒品之理
    。本案事證明確，被告前開犯行，已堪認定，應予依法論科
    。
二、論罪部分 　　
　㈠被告行為後，毒品危害防制條例第4條、第17條第2項於109年
    1月15日經總統公布修正，並於同年7月15日施行(同條例第1
    9條第1項，並未修正)，經查：
    ⒈修正前毒品危害防制條例第4條第1項原規定：「製造、運
      輸、販賣第一級毒品者，處死刑或無期徒刑；處無期徒刑
      者，得併科新臺幣二千萬元以下罰金。」；修正後毒品危
      害防制條例第4條第1項則規定：「製造、運輸、販賣第一
      級毒品者，處死刑或無期徒刑；處無期徒刑者，得併科新
      臺幣三千萬元以下罰金。」，而提高罰金刑為「新臺幣三
      千萬元以下罰金」。經比較新舊法之結果，被告行為後之
      法律並未較為有利，依刑法第2條第1項前段規定，自應適
      用行為時即修正前毒品危害防制條例第4條第1項之規定處
      罰。
　　⒉修正前毒品危害防制條例第17條第2項原規定：「犯第四條
      至第八條之罪於偵查及審判中均自白者，減輕其刑」；修
      正後毒品危害防制條例第17條第2項則規定：「犯第四條
      至第八條之罪於偵查及歷次審判中均自白者，減輕其刑」
      ，而增加須於「歷次」審判中均自白，始得依該條項減輕
      之要件。經比較新舊法之結果，被告行為後之法律並未較
      有利於被告，依刑法第2條第1項前段規定，自應適用行為
      時即修正前毒品危害防制條例第17條第2項之規定。
　㈡核被告所為，係犯修正前毒品危害防制條例第4條第1項之販
    賣第一級毒品罪。其販賣前持有第一級毒品之低度行為，為
    其販賣之高度行為所吸收，不另論罪。
　㈢按修正前毒品危害防制條例第17條第2項規定，犯第4條至第8
    條之罪於偵查及審判中自白者，減輕其刑，旨在獎勵犯罪行
    為人之悛悔，同時使偵、審機關易於發現真實，以利毒品查
    緝，俾收防制毒品危害之效；從而祇須在偵查及審判階段各
    有一次以上之自白，不論該被告之自白，係出於自動或被動
    、簡單或詳細，並其自白後有無翻異，即應依法減輕其刑。
    本案被告就前揭犯罪事實所示犯行，業於警詢或偵查、原審
    及本院審理時自白犯行，業如前述，應依修正前毒品危害防
    制條例第17條第2項規定減輕其刑。　　　　　　　　
  ㈣查被告因罹患頸脊髓損傷合併四肢機能障礙，自身肢體癱瘓
    而無謀生能力，其於本院審理中自承，上述頸脊髓損傷合併
    四肢機能障礙之病症至今已有9年，並有法務部○○○○○○○109
    年7月17日函暨所附病歷資料影本、診斷證明書附卷可參（
    見本院卷第71至108頁）。復按同為販賣毒品之人，其原因
    動機不一，犯罪情節未必盡同，或有大盤毒梟者，亦有中小
    盤之分，甚或僅止於吸毒者友儕間謀取蠅頭小利互通有無，
    其販賣行為所造成危害社會之程度自屬有異，修正前毒品危
    害防制條例第4條第1項規定，為法定本刑為死刑或無期徒刑
    ，處無期徒刑得併科2,000萬元以下罰金，縱然被告之犯行
    依毒品危害防制條例第17條第2項規定予以減輕，販賣第一
    級毒品罪部分仍為有期徒刑15年以上刑度，不可謂不重。於
    此情形，倘依其情狀處以有期徒刑，即足以達成防衛社會之
    目的者，自非不可依客觀之犯行與主觀之惡性二者加以考量
    其情狀，是否有可憫恕之處，適用刑法第59條之規定酌量減
    輕其刑，期使個案裁判之量刑，能斟酌至當，符合比例原則
    。經查被告所為販賣第一級毒品海洛因之犯行，雖有助長毒
    品流通，戕害國人健康，固值非難，然核以被告所販售第一
    級毒品海洛因之對象僅有1人，且交易金額亦僅2,500元，數
    量僅為0.6公克，是其所販賣數量非屬大量，犯罪所得獲利
    非鉅，其犯罪情節難與販賣毒品數量達數公斤以上大盤毒梟
    者可等同併論，另參以被告行為時至今均為癱瘓之身體狀態
    ，雖已因另案入監服刑，然其因脊椎神經損傷，頸椎以下癱
    瘓，行動需仰賴輪椅，尿袋使用中，上肢無力但可自行進食
    ，沐浴、更衣及如廁皆須他人協助，有法務部○○○○○○○109年
    8月27日函可佐（見本院卷第317頁），本院認有情輕法重，
    堪予憫恕之情，是雖宣告法定最低度之刑，猶嫌過重，爰依
    刑法第59條規定減輕其刑，並依法遞減之。
三、撤銷改判之說明 
　㈠原審以被告犯行明確，予以論罪，並審酌被告販賣第一級毒
    品，助長施用毒品之惡習，戕害國民身心健康，間接危害社
    會治安，均屬不該；惟念被告坦承全部犯行之犯後態度；並
    參酌販賣海洛因之數量及犯罪所得數額，暨其素行、犯罪之
    動機、目的、手段及自述國中畢業之教育程度及貧困之經濟
    狀況等一切情狀量處有期徒刑15年2月，並定應執行刑為有
    期徒刑15年6月，固非無見。惟查⒈員警另於107年1月11日查
    獲嘪俊宏持有海洛因（毛重0.6公克），為嘪俊宏以2,500元
    ，向被告即綽號（發頭）之人，於107年1月11日當日上午7
    時許購得，業據嘪俊宏證述明確，且為被告所不否認（見偵
    字卷第110至111頁、第211頁背面、本院卷第339至340頁）
    ，惟原審此部分犯罪事實記載，已與前揭嘪俊宏證述內容不
    符，自有未妥；⒉本件原審量刑時，未予審酌被告如前所述
    之特殊情狀，而未適用刑法第59條酌減其刑之規定，亦有不
    當。被告上訴意旨主張其因因脊椎神經損傷，頸椎以下癱瘓
    ，所販售第一級毒品海洛因之情節輕微等語，據而請求刑法
    第59條規定酌減其刑，並從輕量刑，為有理由，應由
    本院撤銷改判。
　㈡爰以行為人之責任為基礎，審酌被告前有違反毒品危害防制
    條例之犯罪科刑紀錄，有本院被告前案紀錄表在卷可參，素
    行並非良好，亦均明知海洛因具有高度成癮性，戕害國人身
    心健康、危害社會秩序至鉅，向為國法所厲禁，猶無視國家
    杜絕毒品犯罪之禁令，恣意販售營利，法治觀念薄弱，行為
    偏差，應嚴予非難，並斟酌被告本案販賣第一級毒品之行為
    次數、毒品數量、價格，暨被告罹有重症，生活均無法自理
    ，且已離婚、有未成年子女尚在就學等情，惟所為販賣毒品
    犯行，戕害國家法律威信，更助長施用毒品猖獗，危害國人
    等犯罪動機、目的及所生危害等家庭經濟生活狀況等一切情
    狀，量處如主文第2項所示之刑。
四、沒收部分
　　按犯罪所得，屬於犯罪行為人者，沒收之。前2項沒收，於
    全部或一部不能沒收或不宜執行沒收時，追徵其價額，刑法
    第38條之1第1項前段、第3項分別定有明文。查被告就前揭
    所示販賣第一級毒品予嘪俊宏取得之價金2,500元，屬於被
    告之犯罪所得，並未扣案，應依刑法第38條之1第1項前段、
    第3項規定宣告沒收，於全部或一部不能沒收或不宜執行沒
    收時，追徵其價額。　　
據上論斷，應依刑事訴訟法第369條第1項前段、第364條、第299
條第1項前段，判決如主文。
本案經檢察官陳郁仁提起公訴，檢察官曾文鐘到庭執行職務。
中　　華　　民　　國　　109 　年　　9 　　月　　30　　日
                  刑事第十三庭審判長法  官  王國棟
                                    法  官  曹馨方
                                    法  官　呂煜仁
以上正本證明與原本無異。
如不服本判決，應於收受送達後20日內向本院提出上訴書狀，其
未敘述上訴之理由者並得於提起上訴後20日內向本院補提理由書
（均須按他造當事人之人數附繕本）「切勿逕送上級法院」。 
                                    書記官　林廷佳
中　　華　　民　　國　　109 　年　　9 　　月　　30　　日
附錄：本案論罪科刑法條全文
修正前毒品危害防制條例第4 條
製造、運輸、販賣第一級毒品者，處死刑或無期徒刑；處無期徒
刑者，得併科新臺幣2 千萬元以下罰金。
製造、運輸、販賣第二級毒品者，處無期徒刑或7 年以上有期徒
刑，得併科新臺幣1 千萬元以下罰金。
製造、運輸、販賣第三級毒品者，處7 年以上有期徒刑，得併科
新臺幣7 百萬元以下罰金。
製造、運輸、販賣第四級毒品者，處5 年以上12年以下有期徒刑
，得併科新臺幣3 百萬元以下罰金。
製造、運輸、販賣專供製造或施用毒品之器具者，處1 年以上7
年以下有期徒刑，得併科新臺幣1 百萬元以下罰金。
前五項之未遂犯罰之。

附表（原審）：
編號  對象   時間   地點 毒品種類、數量  金額/ 犯罪所得（新臺幣） 備註 　（原審判決罪名、宣告刑及沒收）  1 黃鄧文 106 年11月30日晚間6 時許  新竹縣○○鄉○○路000 巷0 號 甲基安非他命、0.5 公克  1,000元 乙○○犯販賣第二級毒品罪，處有期徒刑參年柒月。未扣案之犯罪所得新臺幣壹仟元沒收，於全部或一部不能沒收或不宜執行沒收時，追徵其價額。  2 嘪俊宏 106年11月至107年1 月間之某日某時許 同上 海洛因、1 小包（毛重0.6公克） 2.500元 乙○○犯販賣第一級毒品罪，處有期徒刑拾伍年貳月。未扣案之犯罪所得新臺幣貳仟伍佰元沒收，於全部或一部不能沒收或不宜執行沒收時，追徵其價額。   3 甲○○ 107 年2月12日上午11時許  同上 甲基安非他命、施用1 次的量 無償轉讓 乙○○犯轉讓禁藥罪，處有期徒刑柒月。  4 甲○○ 107 年2月13日上午某時許 同上 海洛因、施用1 次的量 無償轉讓 乙○○犯轉讓第一級毒品罪，處有期徒刑拾月。   5 吳德洋 107 年2月12日晚間6 時許  同上 甲基安非他命、施用1 次的量 無償轉讓 乙○○犯轉讓禁藥罪，處有期徒刑柒月。